臺灣高等法院刑事判決　　　　　　　　　　　　　九十一年度重上更(三)字第六號
　　上　訴　人
　　即　被　告　丙○○
　　選任辯護人　許麗紅
右上訴人因偽造文書等案件，不服臺灣臺北地方法院八十四年度訴字第二○○七號，
中華民國八十四年九月二十六日第一審判決（起訴案號：臺灣臺北地方法院檢察署八
十四年度偵續字第一七一號、八十四年偵字第一六一九四號），提起上訴，經判決後
，由最高法院第三次發回更審，本院判決如左：
    主  文
原判決關於丙○○部分撤銷。
丙○○共同連續行使偽造私文書，足以生損害於他人，處有期徒刑陸月，如易科罰金
以參佰元折算一日。
如附表所列之會款簽收簿上偽造之「林進益」、「小如」及「林文隆」署押，均沒收
。
    事  實
一、丙○○與乙○○原係夫妻（於民國八十四年間經判決離婚），於民國（以下同）
    八十年四月十五日起，由丙○○擔任會首，分別向外招募會員四十六名，共同招
    集每月每會新台幣（以下同）一萬元之民間互助會一組（連會首共計四十七會，
    會期至八十四年一月十五日止）。丙○○與乙○○於會期中共同意圖為自己不法
    之所有，並基於概括之犯意，先後於附表所示八十年五月十五日、八十年七月十
    五日、八十年八月十五日、八十一年五月十五日、八十一年十月十五日之五次標
    會，推由乙○○偽造「林文隆」、「林進益」、「小如」等人標會單，在會單上
    記載如附表所示利息之金額，以之為詐術，持以行使造成不實之得標結果，再向
    活會會員冒標會款，使當時互助會員活會會員唐益昌、許深信、楊秀卿等人陷於
    錯誤交付會款。丙○○與乙○○並分別在前開時日，由乙○○在兩人所共有之會
    員簽收簿上偽造「林進益」、「小如」及「林文隆」之署押，進而偽造林進益等
    人表示簽收會款之文書，提示供其他會員查證，並均足以生損害於「小如」、「
    林進益」、「林文隆」及其他會員 (乙○○犯罪部分並經本院判決有罪確定在案
    )。
二、案經臺灣台北地方法院檢察署檢察官偵查並自動檢舉起訴。
    理  由
一、訊據上訴人即被告（簡稱被告）丙○○固對其擔任會首，發起民間互助會一事坦
    承不諱，惟矢口否認其涉有詐標會款之犯行，辯稱：互助會係伊與乙○○各招各
    的，冒名標會均係乙○○一人所為，伊事先並不知情，會員簽收簿上「林進益」
    、「林文隆」、「小如」等三人之署押亦非伊或伊叫乙○○所簽，伊嗣後查覺上
    情即出面分別與活會會員和解清償會款，伊如參與犯行豈有自行舉發之理，伊所
    收之會款伊都全數交由乙○○處理，並無取得任何利益等語。惟查：（一）、右
    揭事實，業據已判刑確定之共犯乙○○供承甚明在卷，並有互助會單及得標領取
    會款單影本附卷可證（參偵字第二七三五號卷第十九至二十一頁、偵續字卷第七
    至十一頁、原審卷第三十六至四十三頁）。本件被冒標之會員「林進益」、「林
    文隆」並無其人，係被告丙○○利用二位虛列之會員並冒標會款等情，業據證人
    乙○○供明在卷（參偵續字卷第十七頁反面、本院更一審卷第二十頁背面）。而
    「小如」者係甲○○○者之綽號，以「小如」名義僅參加一會並已得標，業據證
    人甲○○○證述屬實（參偵字第二七一三五號卷第四十四頁、偵續字卷第十三頁
    ），惟卷附四紙領取會款簽收簿影本會員「小如」之簽名，經甲○○○當庭辨認
    並非其親自簽名，雖其中第十二次有授權，另三次為虛列，是被告曾利用「小如
    」名義冒標會款三次洵屬無疑。證人乙○○雖於本院訊問時證稱：冒標幾次，那
    麼多年已經忘記，嗣又證稱僅冒標四次等語，惟觀諸被告於偵查中提出之得標會
    款簽收簿所示，小如部分有四次得標，扣除小如曾經證稱於十二會有授權，應認
    被告與乙○○就小如部分確冒標三次，堪屬事實。至於冒標會款動機多端，不因
    乙○○曾稱支應女兒醫療費用有不正確之情形，而指被告丙○○無冒標事實。乙○○關於共同冒稱會款不利己之自白與調查事實相符，自有證據能力，已可作為
    共犯論罪論據；（二）、被告丙○○為前開互助會之會首，並與乙○○分別向外
    邀集會員成立互助會，業據被告於偵審中供明在卷，並為其在偵查中提出書狀說
    明二十二會為其所召無訛（參偵查卷第三十頁），且被告有實際參與標會事務之
    進行，向會員收取會款及交付會款等情，復據證人吳台鳳、許深信、郭美玉、王
    秀蘭、李柏賢等結證屬實 (參偵續字卷第四十二頁、本院卷第四十八、四十九頁
    、第七十六至七十八頁、本院更二卷第五十一頁反面），又會員林雪莉、劉淑美
    在進行九會後，要求退出亦係被告接洽一節，並有乙○○提出之林雪莉書立之文
    書可憑 (參偵字第二七一三五號卷第三十八頁反面），並為被告所不否認 (參本
    院更二卷第六十一頁）；（三）、被告丙○○既係本件互助會之會首，並親自參
    與與乙○○共同召集會員，且實際參與互助會之標會收取會款及會員退會之事務
    ，對於互助會之招集、進行顯屬知情。況本件互助會在八十年五月十五日即起會
    之第二會即被以林文隆名義冒標，被告當時與其妻乙○○在前開冒名標會期間感
    情尚未交惡，夫妻至親，對連續冒名標會之事豈能諉為均不知情？所辯無非飾卸
    刑責之詞，不足採信。縱被告丙○○嗣後與乙○○感情失和，乙○○並對被告曾
    提出妨害家庭之刑事告訴以及民事離婚之訴，致使夫妻離異，互助會因而倒會，
    嗣後由被告以會首名義出面與會員協議和解事宜，均難據以卸免被告在前之刑責
    ；（四）、被告自承乙○○在八十二年十月離家，當月之開標乃由其主持，惟被
    告因與第三人通姦經乙○○於八十三年七月九日報警查獲，經告訴後移送偵辦。
    該通姦案件審理進行中，被告於同年十一月十四日催告逃妻乙○○後，於同年十
    二月十五日提出本件告訴，顯見其舉發乙○○係另有目的，不能因此即為推翻前
    開結論為其有利之認定；（五）、被告始終否認在上開冒標之標單上書寫標息金
    額，而證人乙○○先則稱被告有書寫上開冒標之標單之標息金額（參八十四年度
    偵續字第一七一號卷第二二頁反面），嗣於歷次偵審則供承冒標之標單均為其所
    寫，兩相比較，自應以被告就標單之書寫一節為實情。又本院經訊之證人乙○○
    亦證稱：「寫標單，標單上只寫金額，因為都是老會員，他們都很相信我們，他
    們只問一下而已‧‧‧（只寫金額）看筆跡確定誰得標）‧‧‧冒標，都不寫名
    字‧‧‧有一個小本子，專門是讓得標的人簽名用，證明他有收到這筆錢，這個
    小本子由我保管，拿給標到的人簽‧‧‧但有時候，因為好朋友標到，好朋友就
    叫我幫他簽‧‧‧標到的人，信任我，並沒有叫我拿簿子給他們看‧‧‧因為都
    沒有看本子，也沒有問」（參本院九十一年一月十八日訊問筆錄第七頁至第九頁
    ），乙○○即藉此機會在標會時，僅在標單上寫金額，並未記載被冒標人之名字
    ，又其在得標會款簽收簿上偽造小如之署押，亦利用活會會員不注意看簿內記載
    內容之際，矇混過關，因此，造成乙○○另三次以小如名義冒標之機會，堪可認
    定。另證人乙○○雖於本院訊問時證稱：冒標幾次，那麼多年已經忘記，嗣又證
    稱僅冒標四次等語，惟觀諸被告於偵查中提出之得標會款簽收簿所示，小如部分
    有四次得標，扣除小如曾經證稱於十二會有得標，仍應認被告與乙○○就小如部
    分確冒標三次。最高法院發回意旨提出：「依卷內資料，乙○○雖於審理中曾經
    供述有寫標單參與競標，惟究竟該競標時標單書寫之方式如何，關係被告究否構
    成偽造以文書論之私文書罪，亦有調查未盡之違失。再依卷內互助單所示，小如
    僅參加一會，乙○○如何得以小如冒標其他三會？是否曾以其他會員名義冒標？
    果若冒小如名義參予競標，該領取得標會款簿之記載，如何提示行使，方不為其
    他會員發現？身為會首之被告向各活會會員收取會款，何以得用已得標過之小如
    名義多次收取會款？」應可得到解釋；（六）、最高法院發回意旨另以：「依乙○○所稱其冒標之會款支用方式，或作為醫療費用，或作為生活費用，亦稱存入
    被告之帳戶，惟被告審理中曾提出其設於台北市銀行之存款明細表否認取得冒標
    會款，其實情關係乙○○供述憑信性之判斷，亦應調查，或於理由說明如何不採
    之理由，判決理由自有不備」等語，依被告所供除其曾於本院前審審理時提出之
    台北市銀行之帳戶外，尚在台北市第三信用合作社（即現在之誠泰商業銀行龍山
    分行）有一個帳戶，惟經本院向該銀行查考結果，被告於八十年、八十一年間之
    帳戶往來明細電腦資料已無法查考，有該行九十一年七月二十四日誠泰銀龍字第
    九一○○六二號函在卷可按，證人乙○○雖證稱其冒標之金錢曾存入被告之帳戶
    等語，被告又予以否認，經查證結果，雖無法查知兩人所供何者為真，惟依上開
    之各項論斷理由，本院對此部分之查證仍無法為有利被告之認定。綜上所述，被
    告所辯各節均不足採。本件事證明確，犯行堪以認定。
三、按刑法第二百十條之偽造私文書罪，固須以無制作權之人，捏造或冒用他人名義
    而制作文書，並足以生損害於公眾或他人為要件，但此制作名義人，不以形式上
    表現於文書內為必要，倘依習慣或特約，諸如以言詞、動作、筆跡、內容、慣用
    語、特殊制作方式、專用信箋等方法，實質上使人得知係以他人名義所制作，足
    以表示一定用意之證明者，因已妨害該制作名義人之信用，可生損害於公眾或他
    人，依同法第二百二十條第一項規定，仍應論以偽造私文書。我國民間互助會，
    係由會首招募會員參加所組成，每於標會時，通常由欲標取會款之會員，在空白
    紙上，或僅書立其姓名、綽號及數字，甚或祗書寫數字而未書立其姓名、綽號，
    另以上開言詞等方法表示係何會員所出具者，則依習慣或特約均足以辨明係該會
    員所書數字為標息金額參加競標之標單，自應以私文書論（參最高法院八十九年
    度台上字第一三一號，引自司法院公報第四十二卷第九期，八十九年九月出版）
    。本件被告推由乙○○填寫標會單，書寫競標者之金額，揆之上開判決意旨，應
    屬於刑法第二百二十條、第二百十條規定之偽造準私文書，又被告推由乙○○偽
    造得標會款簽收簿為表示收取會款之意思，則係刑法第二百十條私文書之行為。
    被告上開偽造該標會單及偽造得標會員簽收簿上之署押，並持以行使，詐得會款
    ，自足以生損害於被冒標之「林進益」、「小如」及「林文隆」及其他未得標之
    會員。
四、核被告所為，係犯刑法第二百十六條、第二百二十條、第二百十條，及同法第三
    百三十九條第一項行使偽造準私文書、行使偽造私文書與詐欺取財罪。又被告偽
    造簽收簿上之署押為偽造私文書之階段行為，又被告偽造私文書及偽造準私文書
    之低度行為，復為行使之高度行為所吸收，應論以行使偽造私文書罪及行使偽造
    準私文書罪。被告所犯行使偽造私文書及行使偽造準私文書與詐欺罪間，互有方
    法結果之牽連關係，應從一重之行使偽造私文書罪處斷。被告上開冒標詐欺取財
    之行為，係同時向多位活會會員為之，係一行為觸犯數罪名之同種想像競合犯，
    應從一重處斷。被告與已判決確定之乙○○對右開犯行有犯意聯絡，推由乙○○
    為行為分擔，為共謀共同正犯，應依共同正犯論處。又被告多次犯行時間緊接，
    犯罪構成要件相同，顯係基於概括犯意反覆為之，應依連續犯論以一罪並加重其
    刑。公訴人雖未對被告等冒標「林進益」、「林文隆」等人之犯行起訴，復未就
    被告行使偽造準私文書及偽造並行使會款簽收簿之行為起訴，惟因此與已起訴部
    分係連續犯及牽連犯之裁判上一罪，本院自得併予審理，附此敘明。
五、原審予以論罪科刑固非無見。惟查：（一）、民間互助會填寫標會單冒標會款，
    係依習慣表示標取會款之證明，應依刑法第二百二十條規定以文書論。又偽造標
    會單持以行使，偽造之低度行為復為行使之高度行為所吸收，應論以行使偽造準
    私文書罪，原判決認定被告所犯係刑法第二百十條之偽造文書罪，已有未合。又
    被告等另有冒標「林文隆」、「林進益」名義之會款，原判決認定被告冒標「小
    如」之四次會款（應僅冒標三次），復未詳細認定每次詐得會款數額，事實認定
    稍嫌疏漏。（二）、原判決事實欄既認定被告等有多次冒標行為，然原判決理由
    欄未論以連續犯，亦有判決理由不備之當然違誤。（三）、被告與乙○○尚有牽
    連偽造並行使會員簽收簿之犯行，原審未一併審理，亦未論及一行為觸犯數罪名
    之想像競合犯，亦有未洽；（四）、民法債編修正前，民間互助會係會首與各個
    會員成立契約關係，不論何人得標，會首對於已得標領取會款會員（即死會會員
    ），均得請求給付該次應繳會款，自無足生損害及詐欺該死會會員之可言。原審
    判決並未認定被告究竟詐欺會款若干，亦有未合。被告丙○○上訴意旨否認犯罪
    ，雖無理由，惟原判決既有可議，自應由本院將原判決撤銷改判。爰審酌被告之
    犯罪情狀，及被告事後已與會員和解清償會款，犯罪後態度良好等一切情狀，量
    處如主文第二項所示之刑。又被告行為後，刑法第四十一條業於九十年一月四日
    經立法院三讀修正通過，於同年月十日經總統公布施行，被告上開所為經比較新
    舊法適用結果並無不同，爰依刑法第二條第一項前段規定，適用修正後刑法第四
    十一條第一項前段，諭知易科罰金之折算標準。又附表所示標會單為被告所有供
    犯罪所用之物，另簽收簿上偽造之「林進益」、「林文隆」「小如」等人之署押
    （參八十三年度偵字第二七一三五號卷第十九頁正反面，其中簽收簿偽造「小如
    」之署押雖經塗劃，仍能顯示該署押），均不能證明滅失，應分別依刑法第三十
    八條第一項第二款、第二百十九條規定併予宣告沒收。
五、公訴意旨指被告冒標小如會款四會，然查小如即甲○○○小名，其於偵查中證實
    參加一會並已得標委託乙○○、丙○○收受會款（參偵字卷第四三頁背面、偵續
    卷第二二－二三頁），而乙○○指第五會即遭丙○○冒標，足見被告虛列小如參
    加三會，則第十二次會為真正且由小如標得，此部分自無犯罪。然與上開論罪部
    分為裁判上一罪，不另作無罪之諭知。
據上論斷，應依刑事訴訟法第三百六十九條第一項前段、第三百六十四條、第二百九
十九條第一項前段，刑法第二條第一項前段、第二十八條、第五十六條、第二百十六
條、第二百二十條、第二百十條、第三百三十九條第一項、第五十五條、第三十八條
第一項第二款、第二百十九條，修正後刑法第四十一條第一項前段，罰金罰鍰提高標
準條例第一條前段、第二條，判決如主文。
本案經檢察官費玲玲到庭執行職務。
中      華      民      國    九十一    年      十      月      三      日
                 臺灣高等法院刑事第十三庭
                                審判長法  官  蔡    燉
                                      法  官  盧  彥  如
                                      法  官  鄧  振  球
右正本證明與原本無異。
如不服本判決應於收受送達後十日內向本院提出上訴書狀，其未敘述上訴之理由者並
得於提起上訴後十日內向本院補提理由書（均須按他造當事人之人數附繕本）。
                                      書記官  洪  秋  帆
中      華      民      國    九十一    年      十      月      七      日
附錄：本案論罪科刑法條全文
刑法第二百十六條
行使第二百十條至第二百十五條之文書者，依偽造、變造文書或登載不實事項或使登
載不實事項之規定處斷。
刑法第二百十條
偽造、變造私文書，足以生損害於公眾或他人者，處五年以下有期徒刑。
附表：
┌──┬──────┬────┬─────┬───────┬──────┐
│冒標│冒標會款時間│被冒標會│利      息│冒標詐領金額  │會款簽收簿上│
│次數│            │員名義  │          │              │之署押      │
├──┼──────┼────┼─────┼───────┼──────┤
│ １ │第二會，八十│林文隆  │一九００元│活會死會總金額│偽造之「林文│
│    │年五月十五日│        │          │為三七六四○○│隆」署押    │
│    │            │        │          │元，詐欺金額則│            │
│    │            │        │          │為三五六四○○│            │
│    │            │        │          │元            │            │
├──┼──────┼────┼─────┼───────┼──────┤
│ ２ │第四會，八十│林進益  │二二００元│活會死會總金額│偽造之「林進│
│    │年七月十五日│        │          │為三六七六○○│益」署押    │
│    │            │        │          │元，詐欺金額則│            │
│    │            │        │          │為三二七六○○│            │
│    │            │        │          │元            │            │
├──┼──────┼────┼─────┼───────┼──────┤
│ ３ │第五會，八十│小如    │二四００元│活會死會總金額│ │
│    │年八月十五日│        │          │三六一六○○元│同右        │
│    │            │        │          │，詐欺金額則為│            │
│    │            │        │          │三一一六○○元│            │
├──┼──────┼────┼─────┼───────┼──────┤
│    │第十四會，八│小如    │二０００元│活會死會總金額│            │
│ ４ │十一年五月十│        │          │為三九六○○○│同右        │
│    │五日        │        │          │元，詐欺金額則│            │
│    │            │        │          │為二五六○○○│            │
│    │            │        │          │元            │            │
├──┼──────┼────┼─────┼───────┼──────┤
│    │第十九會，八│小如    │二一００元│活會死會總金額│            │
│ ５ │十一年十月十│        │          │為四○三三○○│同右        │
│    │五日        │        │          │元，詐欺金額則│            │
│    │            │        │          │為二一三三○○│            │
│    │            │        │          │元            │            │
└──┴──────┴────┴─────┴───────┴──────┘
